臺灣桃園地方法院民事判決　九十二年度訴字第一二○六號
　　原　　　告　丙○○
　　被　　　告　經濟部水利署北區水資源局
　　法定代理人　李鐵民
　　訴訟代理人　甲○○
　　　　　　　　乙○○
右當事人間請求損害賠償等事件，本院於中華民國九十三年二月十二日言詞辯論終結
，判決如左：
    主      文
被告應給付原告新台幣捌萬陸仟伍佰壹拾壹元。
原告其餘之訴駁回。
訴訟費用由被告負擔二十四分之一，餘由原告負擔。
本判決第一項得假執行；但被告得以新台幣捌萬陸仟伍佰壹拾壹元為原告預供擔保，
免為假執行。
原告其餘假執行之聲請駁回。
    事      實
甲、原告方面：
一、聲明：被告應給付原告新台幣（下同）一百四十萬元，並陳明願供擔保請准宣告
    假執行。
二、陳述：緣坐落桃園縣復興鄉○○段九號（下稱系爭土地），地目建，面積四九０
    平方公尺，於民國五十五年間係未經登記之原住民保留地，而由原告祖父廖義瑞
    使用亦未領取被告地上物補償金或書立拋棄書，嗣於五十七年七月八日辦理土地
    總登記後，由原告之父廖明枝於五十七年十二月一日取得地上權，並於六十九年
    五月二十一日法定取得所有權，再由原告於八十四年五月三日因繼承取得所有權
    。惟被告未經同意自六十年間起迄今無權占用設立水文監測站，系爭土地非城市
    土地，公告現值為每平方公尺二百元，申報地價為每平方公尺五十元，而較系爭
    土地更偏僻，開車約二十分鐘之房屋租金每月五千元，且系爭土地為建地每月租
    金應較高於原告所提出如土地租金行情表所載鄰近林地之租金。被告所提出附近
    小吃店因係朋友承租，且自每桶瓦斯抽取佣金，故租金較一般行情低。被告自六
    十八年九月一日起至九十二年十二月三十一日止，使用系爭土地每月應可獲得五
    千元相當於租金之不當得利，合計一百四十萬元。爰依不當得利之法律關係訴如
    聲明所示。
三、證據：提出土地登記謄本二紙、房屋租賃契約影本一紙、林地租賃契約書影本四
    紙、土地租金行情表一紙及現場照片四紙為證。
乙、被告方面：
一、聲明：原告之訴及其假執行之聲請均駁回，如受不利之判決，願供擔保請准宣告
    免為假執行。
二、陳述：被告於五十五年間在系爭土地上興建高義水文站房起，經系爭土地管理機
    關之桃園縣復興鄉公所同意借用，期間自六十一年九月十二日起至七十年九月十
    一日止，使用期間屆滿後，因原告之父廖明枝於六十七年八月二十一日取得系爭
    土地所有權，土地管理機關無法續辦借用或租用。惟原告祖父廖義瑞於五十五年
    一月間在系爭土地上建有竹屋一幢，被告並於同年四月二十五日支付地上物補償
    金二萬元，因原告祖父廖義瑞為原住民教育程度不高而由承辦人員交付並代簽姓
    名之土地之使用權拋棄書及同意被告使用之同意書上用印，被告使用系爭土地自
    始即非無權占用，原告應繼受其祖父廖義瑞之義務，自不構成不當得利。縱有不
    當得利，原告主張超過五年之不當得利請求權時效消滅，原告亦不得請求。原告
    所提出系爭土地鄰近林地租賃契約書及土地租金行情表雖為真實。惟系爭土地位
    處偏僻山區之峭坡，除山坡上方臨北橫道路有六間房屋，山腰間零星簡陋建築，
    步行約十分鐘可達小學，並無市場或商店，僅有活動中心及小吃店，而該小吃店
    含建物在內出租他人經營瓦斯行每月租金僅為四千元。又被告為公家機關，經營
    土地出租均依行政院所頒辦法依土地申報地價百分之五計收租金，而被告現出租
    於第三人台灣省自來水股份有限公司第二區管理處坐落桃園縣龍潭鄉土地以公告
    地價年息百分之八計算租金，出租於第三人雲霄企業股份有限公司坐落桃園縣大
    溪鎮之土地依公告地價及租金率計收租金。原告所稱依每月五千元計算租金顯然
    過高。
三、證據：提出拋棄書影本一紙、同意書影本一紙、桃園縣復興鄉公所同意使用函及
    使用契約書影本一紙、支領補償金明細分類帳一紙、行政院核定國有出租基地租
    金率調整方案一紙、國有房地出租契約書影本二紙及現場照片四紙為證。
    理      由
一、原告主張系爭土地，地目建，面積四九０平方公尺，於五十五年間係未經登記之
    原住民保留地，而由原告祖父廖義瑞使用，嗣於五十七年七月八日辦理土地總登
    記後，由原告之父於五十七年十二月一日取得地上權，並於六十九年五月二十一
    日法定取得所有權，再由原告於八十四年五月三日因繼承取得所有權，惟自六十
    年間起迄今即為被告占用並設立水文監測站等事實，已為被告所不爭執，並據原
    告提出土地登記謄本二紙為憑。原告此部分之主張，應為真實可信。
二、按無權占有他人土地，可能獲得相當於租金之利益為社會通常之觀念。最高法院
    六十一年度台上字第一六九五號判例意旨參照。查，本件原告主張被告自六十八
    年九月一日起至九十二年十二月三十一日止，無權占有系爭土地每月應可獲得相
    當於租金之不當得利一事，被告雖不爭執其確有使用系爭土地之事實，惟否認其
    為無權占用或構成不當得利，並辯稱其於五十五年間在系爭土地上興建高義水文
    站房起，經系爭土地管理機關之桃園縣復興鄉公所同意借用，期間自六十一年九
    月十二日起至七十年九月十一日止，使用期間屆滿後，因原告之父廖明枝於六十
    七年八月二十一日取得系爭土地所有權，土地管理機關無法續辦借用或租用。惟
    被告祖父廖義瑞於五十五年一月間在系爭土地上建有竹屋一幢，被告並於同年四
    月二十五日支付地上物補償金二萬元，並由原告祖父廖義瑞書立系爭土地之使用
    權拋棄書及同意被告使用之同意書，被告使用系爭土地自始即非無權占用，原告
    應繼受其祖父廖義瑞之義務，自不構成不當得利云云，惟查，被告所稱原告祖父
    廖義瑞曾受領地上物補償金二萬元，並書立系爭土地之使用權拋棄書及同意被告
    使用之同意書一事，已為原告所否認，被告復以年代久遠，當地耆老凋零，已無
    法更舉事例證明前述拋棄書、同意書之真正，前述私文書之是否確如被告所辯係
    由原告祖父廖義瑞所書立，已因被告無法提出確實證據而非無疑。況，依被告所
    稱其因原告祖父廖義瑞在系爭土地內建有竹屋，而支付地上物補償費二萬元，並
    由原告祖父廖義瑞書立使用權拋棄書及同意書，而該拋棄書僅載「自願放棄使用
    」，並無同意被告使用系爭土地之文字，復載明「呈由桃園縣復興鄉公所轉呈桃
    園縣政府」，被告亦非該拋棄書之相對人，且系爭土地於前述使用權拋棄書及同
    意書所載五十五年一月間，係未經登記之國有地，並由桃園縣復興鄉管理，原告
    祖父廖義瑞既非土地所有人或有權管理之人，縱事實使用系爭土地，尚非有同意
    他人使用系爭土地之權限，原告祖父廖義瑞出具該拋棄書之真意應係於受領地上
    物補償費後，放棄系爭土地使用權利之聲明，以備被告得向土地主管機關申辦相
    關手續，並無與被告成立使用借貸之法律關係而負擔貸與人義務之意思。至於被
    告所提出所謂同意被告使用系爭土地之同意書，其文字係「台灣省石門水庫管理
    局所申請本村轄內保留地新建辦公廳舍乙案，經查結果確無影響山地行政暨山胞
    生活水源，確非保安林及要塞保壘區，並無侵害他人利益並其他不法情事，吾人
    一律同意該局使用該地所具同意是實。」雖有「同意該局使用該地」之用語，惟
    立書人除原告祖父廖義瑞列為原使用人外，尚有系爭土地所在高義村村長、復興
    鄉鄉民代表、鄰長及租用所在地鄰接人等關係人列名，該同意書已非一般規範土
    地使用權之私文書形式，而該同意書除關係人之簽名係同由一人書寫、日期及印
    文外，餘均為印刷文字，與被告所稱當時因原告祖父廖義瑞為原住民教育程度不
    高而由承辦人員交付並代簽姓名之土地之用印情節相符，參以該同意書全文重在
    被告使用系爭土地與公共利益或他人利益並無危害之闡述，應係前述系爭土地關
    係人配合被告向土地管理機關申辦系爭土地借用手續所出具被告使用系爭土地之
    現況，並無違反規定、損及公共利益或他人利益之切結或聲明，解釋該同意書之
    真意，自不得拘泥於被告事前印製之文字用語有「同意」二字，即率指除原告祖
    父廖義瑞外列名之高義村村長、復興鄉鄉民代表、鄰長及租用所在地鄰接人等關
    係人均有與被告成立使用借貸之法律關係，並負擔貸與人義務之意思。縱如被告
    所辯，原告祖父廖義瑞確曾在前述拋棄書及同意書上用印，核其真意僅在於受領
    地上補償金後，為拋棄系爭土地之使用權，並對被告向土地管理機關申辦土地借
    用手續時不為反對之意思而已，並無與被告成立使用借貸之法律關係，並負擔貸
    與人義務之意思。原告之父廖明枝於系爭土地辦理土地總登記後取得地上權，並
    於六十九年五月二十一日法定取得所有權時，自得本於土地所有權人之地位取得
    支配系爭土地，並於法令限制內使用、收益權能，不因原告祖父廖義瑞曾為土地
    使用權之拋棄而生任何影響。原告於八十四年五月三日因繼承取得系爭土地所有
    權，自亦得合法使用、收益，並排除他人之干涉或侵害。被告所辯原告應繼受其
    祖父廖義瑞之義務云云，與事實不符，不得採信。此外，被告復未對於原告之父
    廖明枝取得系爭土地所有權後，被告占用系爭土地係有正當權源之有利於己之事
    實，舉證以實其說。被告所辯其並非無權占用系爭土地云云，即因不能證明，而
    不能憑採。依前說明，被告無權占有原告所有系爭土地，可能獲得相當於租金之
    利益為社會通常之觀念，原告依不當得利之法律關係請求被告給付相當於租金之
    不當得利，自屬於法有據。
三、次按「利息、紅利、租金、贍養費、退職金及其他一年或不及一年之定期給付債
    權，其各期給付請求權，因五年間不行使而消滅。」民法第一百二十六條定有明
    文。另按租金之請求權因五年間不行使而消滅，既為民法第一百二十六條所明定
    ，至於終止租約後之賠償或其他無租賃契約關係之賠償或不當得利之返還，名稱
    雖與租金異，如實質上仍為使用土地之代價，債權人應同樣按時收取，亦有該條
    規定五年短期時效之適用。查，被告無權占有原告所有系爭土地，應返還相當於
    租金之不當得利，已詳述如前。惟被告辯稱超過五年之不當得利請求權時效消滅
    一事，本件原告雖係依不當得利請求被告返還所受利益，惟實質上仍為使用土地
    之代價。依前說明，被告所辯原告之請求應適用五年短期時效一事，於法有據。
    本件原告係於九十二年七月八日起訴請求，請求權消滅時效因而中斷，並自九十
    二年七月八日重新起算，回溯五年，其始日不計入，原告在八十七年七月八日前
    之請求權因消滅時效完成，被告自得拒絕給付。換言之，原告僅得僅求被告給付
    自八十七年七月九日起至九十二年十二月三十一日止計五年又一七七日相當於租
    金之不當得利。而系爭土地係桃園縣復興鄉之原住民保留地，非屬地市土地，地
    目建，面積四九０平方公尺，公告現值為每平方公尺二百元，申報地價為每平方
    公尺五十元，現由被告占用並設立水文監測站之地上物，而較系爭土地更偏僻，
    開車約二十分鐘之房屋租金每月五千元，且系爭土地為建地每月租金應較高於原
    告所提出如土地租金行情表所載鄰近林地之租金等情，及被告所稱系爭土地位處
    偏僻山區之峭坡，除山坡上方臨北橫道路有六間房屋，山腰間零星簡陋建築，步
    行約十分鐘可達小學，並無市場或商店，僅有活動中心及小吃店。又被告為公家
    機關，經營土地出租均依行政院所頒辦法依土地申報地價百分之五計收租金，而
    被告現出租於第三人台灣省自來水股份有限公司第二區管理處坐落桃園縣龍潭鄉
    土地以公告地價年息百分之八計算租金，出租於第三人雲宵企業股份有限公司坐
    落桃園縣大溪鎮之土地依公告地價及租金率計收租金等情，均為兩造所不爭執，
    並有原告提出土地登記謄本二紙、房屋租賃契約影本一紙、林地租賃契約書影本
    四紙、土地租金行情表一紙及現場照片四紙為證，暨被告提出行政院核定國有出
    租基地租金率調整方案一紙、國有房地出租契約書影本二紙及現場照片四紙為證
    。兩造前述情節，應與系爭土地之現況相符。參酌前述土地公告現值、申報地價
    、土地之位置，鄰近土地繁榮之程度，被告利用土地之經濟價值、所受利益等情
    ，而依兩造所不爭執之土地租金行情表所載，與系爭土地同地段之五七一、五八
    一、五六九地號，地目林，面積一點四公頃，三十年租金七十萬元，同地段一０
    ０八地號，地目林，面積０點七五六公頃，三十年租金一百五十萬元，同鄉○○
    段七０地號，地目田，面積０點六二四０公頃，五年租金十四萬元等鄰地租金相
    較，系爭土地，地目建，面積四九０平方公尺，本院認系爭土地每年租金以一萬
    二千二百五十元為適當。綜上所述，原告自得請求被告給付自八十七年七月九日
    起至九十二年十二月三十一日止計五年又一七七日依每年一萬二千二百五十元計
    算不當得利之金額，合計八萬六千五百十一元（元以下四捨五入）。從而，原告
    依不當得利之法律關係請求被告應給付八萬六千五百十一元，為有理由，應予准
    許。逾此範圍之請求，即屬無據，不應准許。
四、本件判決所命給付之金額未逾五十萬元，依民事訴訟法第三百八十九條第一項第
    五款之規定，應依職權宣告假執行。被告陳明願供擔保，聲請免為假執行，經核
    並無不合，爰酌定相當之擔保金額宣告之。原告其餘假執行之聲請，因訴之駁回
    而失所依據，不予准許，併予駁回。
五、據上論結，本件原告之訴為一部有理由，一部無理由，依民事訴訟法第七十九條
    前段、第三百八十九條第一項第五款、第三百九十二條第二項，判決如主文。
中　　　華　　　民　　　國　　九十三　　年　　　二　　　月　　二十五　　日
                                臺灣桃園地方法院民事第一庭
~B法　　　官　張天民
右為正本係照原本作成
如對本判決上訴，須於判決送達後廿日內向本院提出上訴狀
中　　　華　　　民　　　國　　九十三　　年　　　二　　　月　　二十六　　日
~B法院書記官　羅文
